【裁判字號】    91,簡上,276
【裁判日期】    920630
【裁判案由】    返還支票等
【裁判全文】
臺灣板橋地方法院民事判決  九十一年度簡上字第二七六號
    上  訴  人  乙○○
    訴訟代理人  陳建勳律師
    被上訴人    甲○○
    訴訟代理人  陳柏廷律師
右當事人間請求返還支票等事件，上訴人對於中華民國九十一年七月一日臺灣板橋地
方法院九十一年度重簡字第三九二號第一審判決提起上訴，本院判決如左：
    主      文
原判決廢棄。
確認被上訴人執有上訴人簽發，發票日期民國九十年十二月五日，票據號碼ＱＦ00
00000號，票面金額新臺幣拾伍萬元之支票票據債權不存在。
被上訴人應將前項支票返還上訴人。
第一審、第二審訴訟費用由被上訴人負擔。
    事      實
甲、上訴人方面：
一、聲明：如主文第一項、第二項所示。
二、陳述：除與原判決記載相同者，茲引用之外，補稱：證人侯進添於民國九十一年
    一月二十五日刑事案件中證述：兩造簽定協議書後來找伊，伊表示土地係被上訴
    人與其他合夥人共同合資購買，不能單獨出售等語，惟該證人於同年四月三十日
    方出具同意書，並於同年六月一日與被上訴人完成股權轉讓協議後，方於同年月
    三日到庭作證，迎合被上訴人之詞證稱：在九十年十月二日當時即取得伊同意等
    語，顯係經利益交換後方翻異其詞，不足採信，又系爭土地兩造協議以原價進行
    交易，價金既訂，無須另行議價，上訴人因而未曾至現場查看，亦未審閱權狀及
    相關文件，詎被上訴人竟隱匿系爭土地原價為每平方公尺一點二美元之事實，向
    上訴人訛稱土地原價為每平方公尺二點七元美元，被上訴人一再堅稱兩造交換之
    土地為被上訴人單獨所有，有獨立處分權，故意隱匿土地之原價，及該土地係與
    他人共有，處分時須共進退之事實，向上訴人保證土地產權清楚，未涉其他糾紛
    ，且被上訴人明知系爭土地並無道路或田埂聯外，猶向上訴人保證有對外通行之
    道路，兩造間之協議書雖未就聯外道路之類別、性質、寬度或規模等約明，惟此
    對上訴人言為交易重要事項，被上訴人消極不描述，致上訴人陷於錯誤而同意互
    換，乃受被上訴人詐欺而為之意思表示，直至同年十月十七日，上訴人前往金邊
    點交土地時，始發現系爭土地並無可供人、車通行之聯外道路，並於同年月二十
    一日向證人侯進添求證，被上訴人就該土地並無獨立處分權，上訴人自得撤銷受
    詐欺所為之意思表示，本件兩造間之協議既經撤銷，被上訴人取得系爭支票之原
    因關係即不存在且係惡意取得。
三、證據：除援用第一審所提證據外，補提協議書、被上訴人於刑事案件所提答辯狀
    、合夥始末報告書影本各一件、本院刑事庭訊問筆錄影本三件、電話錄音譯文、
    金邊土地示意圖、道路剖面圖各一件為證。
乙、被上訴人方面：
一、聲明：上訴駁回。
二、陳述：除與原判決記載相同者，茲引用之外，補稱：被上訴人就本件協議交換之
    土地有單獨處分權，並無產權不清之情事，業據證人侯進添證述明確，上訴人對
    證人侯進添證詞之質疑，純屬主觀臆測，上訴人為資深土地代書，在金邊出入頻
    繁，對當地土地價格及土地狀況知之甚詳，本件兩造所稱原價，係指股權部分，
    而非土地部分，至土地價金之決定本屬契約自由之範疇，系爭土地乃經議價後約
    定為每平方公尺二點七元美元，且該土地確有對外通路，並非袋地，上訴人於九
    十年十月十四日至同年月十八日前往金邊點交土地，被上訴人並於同年月三十日
    將所有權權狀點交予上訴人，上訴人當時並無任何異議，況本件上訴人所指，乃
    有無債務不履行之問題，與詐欺仍屬有間，上訴人自不得以受詐欺為由，主張撤
    銷其意思表示，兩造間之交換協議仍屬有效，被上訴人自得享有系爭支票之票據
    上權利。
三、證據：援用第一審所提證據。
    理      由
壹、程序方面：
一、按於第二審程序為訴之變更或追加，非經他造同意，不得為之。但民事訴訟法第
    二百五十五條第一項第二款至第六款情形，不在此限。民事訴訟法第四百四十六
    條第一項定有明文，此項規定並依同法第四百三十六條之一第三項，為簡易訴訟
    第二審程序所準用。本件上訴人起訴除確認被上訴人就所持有系爭支票之票據債
    權不存在外，並依民法第一百十三條、第一百十四條規定，請求被上訴人返還系
    爭支票予上訴人，嗣於提起本件上訴後，於九十二年一月二十一日追加不當得利
    之法律關係，惟上訴人係主張撤銷受詐欺所為之意思表示後，被上訴人取得系爭
    支票即無法律上原因，此與其原主張之民法第一百十三條、第一百十四條之基礎
    事實顯為同一，與民事訴訟法第二百五十五條第一項第二款之規定尚無不符，是
    上訴人所為訴之追加，合於首開法條之規定，應予准許，先此敘明。
二、次按訴訟中有犯罪嫌疑牽涉其裁判者，法院得在刑事訴訟終結前，以裁定停止訴
    訟程序，民事訴訟法第一百八十三條固有明定。經查：本件兩造間就系爭協議書
    之簽訂，另有詐欺等刑事案件繫屬（下稱系爭刑事案件），被上訴人所涉詐欺罪
    嫌並經本院刑事庭判決有罪在案，此有本院九十年度自字第四四一號刑事判決影
    本存卷為憑。惟按民法上所謂因被詐欺而為意思表示之「詐欺」，與刑法上所定
    詐欺取財罪之「詐欺」，並不相同，故原告於刑事程序告訴被告詐欺罪嫌，縱經
    檢察官認為罪嫌不足，處分不起訴，於民事上並不當然表示原告未因被詐欺而為
    意思表示（最高法院八十三年度台上字第六三四號判決意旨參照）。是刑法詐欺
    取財罪與民法規定之詐欺，本非相同之概念，且法官依法獨立審判，本不受刑事
    判決結果之拘束，是本院認前開刑事案件雖未確定，亦無裁定停止本件訴訟之必
    要，併予指明。
貳、得心證理由：
一、本件上訴人起訴主張：兩造前合夥投資於柬埔寨興建「中信金邊大飯店」，嗣於
    九十年十月四日與訴外人梁明謙簽訂協議書，由被上訴人以包括位於柬埔寨金邊
    機場對面二筆土地（下稱系爭土地）在內之三筆不動產，交換上訴人與梁明謙就
    「中信金邊大飯店」持有之股份，兩造就系爭土地並未議價，而以被上訴人購入
    之價格計算，逕將總價定為四百七十二萬元，且約定須有道路供進出，被上訴人
    並保證系爭土地產權清楚，未有其他糾紛或供擔保之用，再由上訴人補差額新臺
    幣三十五萬元予被上訴人，上訴人乃簽發發票日期九十年十二月五日、票據號碼
    ＱＦ0000000號、票面金額新臺幣三十五萬元之支票（下稱系爭支票）交
    予被上訴人，惟上訴人於九十年十月十四日前往金邊準備辦理點交時，始獲悉被
    上訴人惡意隱匿系爭土地係其與訴外人侯進添、王明福、陳源興、楊文達五人以
    每平方公尺一點二美元之價錢合資購買取得，被上訴人對於系爭土地並無單獨處
    分權，且明知系爭土地並無可供人、車通行之聯外道路，猶向上訴人謊稱系爭土
    地可單獨處分、有道路供進出，及其原價為每平方公尺二點七美元等情，致上訴
    人陷於錯誤而簽訂本件協議書，進而簽發系爭支票予被上訴人，作為交換差額之
    補實，被上訴人自屬詐欺，而證人侯進添雖證稱系爭土地交換當時，即取得伊同
    意等語，惟其證詞前後矛盾，顯係經利益交換後方迎合被上訴人所辯，至兩造之
    協議書雖未就系爭土地聯外道路之類別、性質、寬度或規模等約明，惟被上訴人
    就此交易重要事項消極不描述，致上訴人陷於錯誤而同意互換，亦屬詐欺，上訴
    人自得撤銷受詐欺所為之意思表示，本件協議既經撤銷，被上訴人取得系爭支票
    之原因關係即不存在，又被上訴人以詐欺之方式取得系爭支票，依票據法第十四
    條第一項之規定，自不得享有票據上之權利等語，爰起訴確認被上訴人就系爭支
    票之票據債權不存在，並依民法第一百十四條、第一百十四條及不當得利之法律
    關係，請求被上訴人將系爭支票返還上訴人。
二、被上訴人則以：兩造於九十年十月四日簽訂本件協議書前，即於同年月二日簽訂
    草約，而上開協議書及草約均係上訴人本人親手書寫、繕打，且上訴人在柬埔寨
    經商，出入頻繁，對當地土地價格及土地狀況知之甚詳，豈能諉為不知，查系爭
    土地在法律上為被上訴人單獨所有，被上訴人原得獨立處分，被上訴人與訴外人
    侯進添等五人間除有一起開發之默契外，並未作成何種約定，其默契亦與上訴人
    無涉，兩造在簽訂草約前，侯進添已同意被上訴人處分系爭土地，並非如被上訴
    人所言係侯進添事後迎合被上訴人所辯，又系爭土地位於柬埔寨機場大門對面，
    附近全為農地或荒地，均靠牛車可行之田埂道路通行，此亦為上訴人所明知，系
    爭土地確有對外通路，並非袋地，至兩造所稱原價，係指「中信金邊大飯店」之
    股權部分，而非系爭土地，則土地價金之決定本屬當事人契約自由範疇，系爭土
    地經兩造議價後約定為每平方公尺二點七元美元，上訴人於九十年十月十四日至
    同年月十八日前往金邊點交土地，被上訴人並於同年月三十日將所有權權狀交予
    上訴人，未見上訴人提出任何異議，本件上訴人所指，乃有無債務不履行之問題
    ，與詐欺仍屬有間，上訴人自不得以受詐欺為由撤銷本件股權交換協議，進而主
    張被上訴人之票據債權不存在等語，資為抗辯。
三、上訴人主張：兩造前共同合夥投資於柬埔寨興建「中信金邊大飯店」，嗣被上訴
    人與上訴人及訴外人梁明謙於九十年十月二日簽訂草約，並於同年月四日簽訂協
    議書，約定以被上訴人所有包括系爭土地在內之三筆不動產交換上訴人與梁明謙
    就「中信金邊大飯店」持有之股份，系爭土地以每平方公尺二點七美元計算，總
    價定為四百七十二萬元，且約定須有道路供進出，被上訴人並保證土地產權清楚
    ，未有其他糾紛或供擔保之用，再由上訴人補足新臺幣三十五萬元之差額，上訴
    人乃依前開協議簽發票面金額新臺幣三十五萬元之系爭支票一紙予被上訴人等情
    ，業據上訴人提出酒店股東合夥契約書、協議書、支票等影本各一件為證，且為
    被上訴人所不爭執，自堪信為真實。
四、而上訴人主張：兩造就系爭土地約定以被上訴人購入之價格計算，被上訴人竟隱
    匿系爭土地原價為每平方公尺一點二美元之事實，對上訴人謊稱其購入之價格為
    每平方公尺二點七美元，致上訴人誤信為真實，而以每平方公尺二點七美元計算
    系爭土地之價值，並約定為新臺幣四百七十二萬元等語，上訴人則辯稱：兩造協
    議時所稱原價，係指飯店之股份，而非系爭土地，是於草約及正式協議書中，均
    無就系爭土地以原價計算之約定，而土地價金之決定本屬契約自由範疇，系爭土
    地經議價後約定為每平方公尺二點七元美元，並應上訴人之要求將總價折算為新
    臺幣四百七十二萬元，被上訴人並無詐欺行為等語，經查：
  (一)系爭土地之原價為每平方公尺一點二美元，業據證人侯進添於系爭刑事案件審理
    時證述明確，此有上訴人所提本院刑事庭九十一年一月二十五日訊問筆錄影本可
    佐，且為兩造所不爭執，應可採信，而依上訴人所提之本院刑事庭訊問筆錄所示
    ，證人侯進添於該刑事案件復證稱：「他們說要照原價。我後來也要退股，也是
    談到要以原價來交換」等語，訴外人梁明謙亦稱：「因為資料都在侯進添那裡，
    我們想要過去暸解，且也有說要用土地交換，我記得當初是有跟他說要用原價來
    交換．．．」等語，證人侯進添並於本院簡易庭審理時到場結證稱：「我之前有
    聽他們講說原告的股份跟被告的土地都是以原價來交換．．．」等語（見原審卷
    第一三四頁），則上訴人主張：本件兩造協議時，就系爭土地係約定以原價計算
    等語，核與證人侯進添所述相符，應可信實。
  (二)按民法第九十二條所謂詐欺者，係謂欲相對人陷於錯誤，故意示以不實之事，令
    其因錯誤而為意思之表示。民法第九十二條第一項所謂詐欺，雖不以積極之欺罔
    行為為限，然單純之緘默，除在法律上、契紙上或交易之習慣上就某事項負有告
    知之義務者外，其緘默並無違法性，即與本條項之所謂詐欺不合（最高法院三十
    三年上字第八八四號、最高法院十八年上字第三七一號判例意旨參照）。易言之
    ，當事人如在法律上、契約上或交易之習慣上，就某事項負有告知之義務者，其
    緘默即具有違法性，而構成民法上之詐欺。經查：被上訴人自認：「．．．土地
    的部分，我們絕對有作價，作價的結果就是用二點七美元成交。原證六的那兩張
    ，因上半部的部分是我們跟侯進添的關係，也是我們取得的價格，而交易時，我
    們當然也不會吐漏買賣的真實價格．．．。」等語（見本院九十二年一月二十一
    日準備程序筆錄），足見被上訴人係有意隱匿系爭土地之原價為每平方公尺一點
    二美元之事實，然本件兩造既約定以系爭土地之原價計算交換之價值，被上訴人
    於締約之過程，就其購入系爭土地之價格，即有誠實揭露之義務，始符交易之誠
    信，縱被上訴人認該飯店股份價值下跌，系爭土地價值則在上漲，如以土地原價
    交換將有失公允，亦應於協商過程表明，另以其他計算方式與上訴人議價，而非
    以隱匿原價之方式，提高系爭土地之價值，是被上訴人於兩造以土地原價進行協
    商之前提，猶刻意隱匿土地原價，其緘默自屬消極之詐欺行為。
  (三)次以，對照兩造及證人侯進添於本件交易過程中關於系爭土地價金之往來文件（
    見原審卷第一一二頁、第一一三頁），其上原有系爭土地之原價為每平方公尺一
    點二美元之記載，被上訴人刻意將該部分遮去，保留證人侯進添記載之內容及簽
    名，並於下方書寫系爭土地以每平方公尺二點七美元計算其價值之計算式後，出
    示於上訴人，足使上訴人誤信系爭土地經證人侯進添確認，其購入價格即為每平
    方公尺為二點七美元，被上訴人刻意保留證人侯進添之簽名，並填載不實之計算
    金額，致上訴人陷於錯誤而為意思表示，亦足構成積極之詐欺行為，至系爭土地
    之價值雖由草約約定之新臺幣五百零三萬元，刪減為新臺幣四百七十二萬元，而
    得認兩造間確有議價過程，惟上訴人既已先因被上訴人隱匿系爭土地原價，並以
    保留證人侯進添簽名之計算式加以出示，誤認系爭土地購入價格即為被上訴人所
    稱之每平方公尺二點七美元，進而以此基準議價，自不影響被上訴人先已成立之
    詐欺行為，從而，上訴人主張撤銷其受詐欺所為之意思表示，自屬有據。
五、次按票據上之權利義務，因票據行為而生，固不因其原因關係之無效、不存在或
    消滅而受影響，但在授受票據之直接當事人間，則仍得以之為抗辯。又無效法律
    行為之當事人，於行為當時知其無效，或可得而知者，應負回復原狀或損害賠償
    之責任。法律行為經撤銷者，視為自始無效。當事人知其得撤銷或可得而知者，
    其法律行為撤銷時，準用前條之規定。業據民法第一百十三條、第一百十四條分
    別規定甚明。本件系爭支票乃上訴人依兩造之協議簽發交付被上訴人，作為交換
    股份價金差額之補實，為兩造所不爭執，則被上訴人與上訴人間為系爭支票之直
    接前後手甚明，然前開協議乃上訴人因受被上訴人之詐欺所為，並經上訴人撤銷
    其意思表示，被上訴人取得系爭支票之原因關係即歸於無效，自不得享有票據上
    之權利，且被上訴人就系爭土地既係故意隱匿其價格為每平方公尺一點二美元之
    事實，逕向上訴人表示其價值為每平方公尺二點七美元，致上訴人誤認其原價，
    被上訴人就本件得撤銷事由當知之甚詳，自應依前開法條規定，負回復原狀之義
    務。
六、從而，上訴人提起本件訴訟，請求確認被上訴人就其執有上訴人簽發、發票日期
    為九十年十二月五日、票據號碼為ＱＦ0000000號、票面金額新臺幣三十
    五萬元之支票票據債權不存在，並依民法第一百十四條準用同法第一百十三條規
    定，請求被上訴人將前項支票返還上訴人，即屬有據，應予准許。原審為上訴人
    敗訴之判決，尚有未洽，上訴意旨指摘原判決不當，求予廢棄改判，為有理由。
    爰由本院予以廢棄改判如主文第二項、第三項所示。
七、本件事證已臻明確，兩造其餘攻擊防禦方法暨舉證，經審酌於判決結果不生影響
    ，爰不一一論述，附此敘明。
八、據上論結，本件上訴為有理由，依民事訴訟法第四百三十六條之一第三項、第四
    百五十條、第七十八條、第四百六十三條，判決如主文。
中      華      民      國    九十二    年      六      月     三十     日
                                 臺灣板橋地方法院民事第二庭
~B審判長法      官  陳忠行
~B      法      官  鍾啟煌
~B      法      官  廖怡貞
右正本證明與原本無異
不得上訴
中      華      民      國    九十二    年      六      月     三十     日
~B      法院書記官  郭南宏


司法院資訊處製作；財團法人民間司法改革基金會備份。
